【裁判字號】    87,海商上,4
【裁判日期】    890125
【裁判案由】    損害賠償
【裁判全文】
臺灣高等法院民事判決                              八十七年度海商上字第四號
    上  訴  人    陽明海運股份有限公司
    法定代理人    盧峰海
    訴訟代理人    陳  長律師
    複 代理 人    簡靖芬律師
    被 上訴 人    正利航業股份有限公司  設台北市○○○路○段九十九號九樓
    法定代理人    周克勤      .
    訴訟代理人    林昇格律師
    複 代理 人    邱智鵬律師
右當事人間請求損害賠償事件，上訴人對於中華民國八十七年二月二十三日臺灣臺北
地方法院八十六年度海商字第二二號第一審判決提起上訴，並為訴之擴張，本院判決
如左：
      主      文
原判決關於駁回上訴人後開第二項之訴部分暨訴訟費用之裁判除確定部分外均廢棄。
被上訴人應給付上訴人新台幣壹拾萬伍仟元及自民國八十六年九月十一日起至清償
日止，按年息百分之五計算之利息。
其餘上訴及擴張之訴均駁回。
第一、二審訴訟費用除確定部分外，由被上訴人負擔十分之一，餘由上訴人負擔；擴
張之訴訴訟費用由上訴人負擔。
上訴人擴張之訴假執行之聲請駁回。
      事      實
甲、上訴人方面：
  一、聲明：
    (一)原判決除確定部分外廢棄。
    (二)右開廢棄部分，被上訴人應給付上訴人美金伍萬壹仟佰陸拾捌元伍角肆分或
      新台幣壹佰陸拾捌萬仟佰肆拾柒元，及其中美金肆萬陸仟捌佰陸拾玖元玖
      角捌分自起訴狀繕本送達被上訴人之翌日起，其中美金肆仟肆佰玖拾捌元伍角
      陸分自擴張聲明狀繕本送達被上訴人之翌日起，均至清償日止，按週年利率百
      分之五計算之利息。
    (三)第一審（確定部分除外）及第二審（撤回上訴部分除外）之訴訟費用由被上訴
      人負擔。
    (四)上訴人願供擔保，請准為假執行宣告。
  二、陳述：與原判決記載相同者予以引用外，補稱略以：
    (一)上訴人原起訴請求被上訴人給付上訴人美金肆萬陸仟捌佰陸拾玖元玖角捌分或
      新台幣壹佰拾肆萬仟柒佰陸拾貳元角及自起訴狀繕本送達被上訴人之翌
      日起至清償日止，按週年利率百分之五計算之利息，嗣查上訴人就系爭貨櫃所
      受損害除前開金額外，另有美金肆仟肆佰玖拾捌元伍角陸分之損害額於起訴時
      未予一併請求，為此爰依民事訴訟法第二百五十六條第二款之規定為聲明之擴
      張。
    (二)上訴人在本件訴訟繫屬前固業自台產公司受領部分保險理賠金，惟對外究應由
      何人／以何人名義（上訴人或保險人）向被上訴人行使求償權，乃上訴人與保
      險人間之保險權利義務事項。換言之，上訴人得否就起訴前保險人所賠付之US
      $13,643.54一併起訴請求被上訴人賠付，應依上訴人與保險人間之保險約定，
      以英國法作為判定之依據。
    (三)揆諸英國海上保險法規定及實務運作慣例可知，保險人於賠付保險金後，有關
      被保險人對於第三人之請求權並不當然移轉予保險人。申言之，保險人與被保
      險人間係存有一種「擬制信託」（constructive trust）關係。即保險人對內
      雖享有被保險人對保險標的之一切權利及補償之利益，惟該權利之行使對外仍
      須以被保險人之名義為之（即代位求償訴訟須以被保險人之名義提起）。否則
      ，保險人率以自己名義行使代位權，將被視為「當事人不適格」而遭駁回。
    (四)至於第二筆保險理賠金（ US$13,725），上訴人既係起訴後始獲賠付，依民事
      訴訟法第二百五十四條第一項規定，本件就上訴人對於被上訴人損害賠償請求
      權有無之認定，要不因此而受有任何影響，其理至明。
    (五)運送人對承運之貨載應負有提供適航性船舶及妥適看管之義務（舊）海商法第
      一０六、一０七條分別著有明文。本件被上訴人就系爭十五只貨櫃係在運送途
      中（被上訴人管領下）落海發生毀損，既不爭執，基於我國就運送中貨物之毀
      損滅失係採「推定過失責任主義」，本件被上訴人在依法舉證業善盡上揭條文
      規定之義務前，不得依同法第一百十三條各款事由主張免責，事乃當然。被上
      訴人仍應依海商法第五條準用民法第六百三十四條規定及侵權行為法等就系爭
      櫃損負損害賠償責任。
    (六)被上訴人就船舶之適航性、貨物照管義務之履行及船舶於事故發生時之航行路
      徑等，既均未能依法善盡舉證之責，是以，本件系爭貨櫃即應依「推定過失責
      任主義」令被上訴人負賠償之責。又，被上訴人僱用船長、海員進行本件運送
      ，對上開海員之故意、過失造成其管領下系爭貨櫃之落海、翻覆，應依民法第
      一百八十四條、第一百八十五條及第一百八十八條等規定，就受僱人之故意過
      失負連帶賠償責任。
    (七)被上訴人就系爭貨櫃不得主張單位責任限制。
  三、證據：引用原審之立證方法外，補提本院七十七年度海商上字第五號判決、保
      險合約節本、臺灣產物保險公司及臺灣銀行匯款回條聯等影本。
乙、被上訴人方面：
  一、聲明：
    (一)上訴駁回。
    (二)訴訟費用由上訴人負擔。
    (三)如受不利判決，願供擔保請准宣告免為假執行。
  二、陳述：與原判決記載相同者予以引用外，補稱略以：
    (一)上訴人對於起訴前保險公司給付保險金之數額內的損害並無請求之權利。查姑
      不論訴外人臺灣產物保險股份有限公司是否為本案之保險人，上訴人既已自認
      於起訴前業已取得美金壹萬仟陸佰肆拾點五四元之保險金，依我國保險法
      之代位規定，就此數額內之損害賠償權利業已法定移轉予保險公司，是上訴人
      自無權利就此數額內之損害以彼之名義主張之。
    (二)系爭貨櫃受損或落海之損失確係肇因於莎莉颱風之不可抗力，依海商法（舊）
      第一一三條第三款之規定，被上訴人得主張免責。
    (三)系爭貨櫃之損失與船舶勘航能力無涉。
      誠如上訴人所稱：船舶之勘航能力應依各航次之航行路徑、航行時間各別認定
      之，系爭船舶既係由泰國曼谷駛往香港，而莎莉颱風又是香港四十年來首見之
      嚴重風災，是系爭航次船舶勘航能力之有無自不能以能否抵禦莎莉颱風十五級
      強風為判別標準。貨物落海既係因莎莉颱風所致，非正常船舶所能抵禦，自與
      船舶之勘航能力無涉，更者，系爭船舶乃西元一九九三年十二月才出廠之新船
      ，離事故發生僅僅二年有餘，除有日本海事協會出具之設備證書、船級證書可
      稽外，亦由該協會於每年十一月逐年檢查在案，是其並無勘載能力之問題。
    (四)系爭貨櫃落海，受損既係由於造成香港四十年來最大災害之莎莉颱風所致，且
      非船舶發航時被上訴人所能預見，依舊海商法第一一三條第三款之規定，被上
      訴人自得依法免責。且縱使依船舶上之氣象儀器，該船船長得事先測知颱風動
      象，然船長有關船舶航行之決定，並非被上訴人於發航後仍得操控，是縱使船
      長仍冒然駛往目的地，致遭逢莎莉颱風侵襲，依舊海商法第一一三條第一款之
      規定，被上訴人亦得免其責任。
    (五)縱使，鈞院認為被上訴人不得免除責任，本事件亦有舊海商法第一一四條單位
      責任之適用。
  三、證據：引用原審之立證方法外，補提中央氣象局八十五年颱風警報發布概況表
      及路徑圖、海事報告、行進海圖、設備證書、船級證書、安全構造證書、安全
      設備證書等影本。
丙、本院依職權詢問證人陳文正。
      理      由
一、上訴人於原審起訴主張伊於民國八十五年九月間，委由被上訴人承運實櫃一批，
    有被上訴人簽發之載貨證券四件足稽，由被上訴人所屬國裕輪第ＫＹＮ六０九航
    次，自泰國ＬＡＥＭ  ＣＨＡＢＡＮＧ港運往高雄港。途經南中國海時，上訴人
    託運之十只實櫃落海，五只實櫃翻落甲板，致上訴人受有美金四六八六九點九八
    元之貨櫃損害，及美金三四四八七六點八四元之貨物損害，合計美金三九一七四
    六點八二元或新台幣00000000元（以起訴時匯率一比二八點六七折算）
    。被上訴人既係系爭實櫃之運送人，依海商法第一百零六條、第一百零七條之規
    定，對受貨人或載貨證券持有人負有提供適航性船舶，及對系爭交運實櫃之裝卸
    、堆存、看守、保管及運送為必要之注意及處置。不意被上訴人及其受僱人、使
    用人等竟疏為前開注意，致實櫃翻落受損，依海商法第五條準用民法第六百三十
    四條之規定，自應負債務不履行之損害賠償責任，且運送途中貨物之毀損滅失，
    先推定運送人有過失，除被上訴人能證明其無過失外，即應負損害賠償責任。被
    上訴人僱用船長、海員進行本件運送，對上開海員之故意、過失，負連帶賠償責
    任，因此請求上訴人賠償上開貨物及貨櫃損失之金額及法定遲延利息等語；被上
    訴人則以既係上訴人託運人之貨櫃及貨物落海或翻落甲板，則受損者為上訴人之
    託運人，上訴人是否對其託運人之損害有權利向被上訴人請求賠償，殊堪置疑。
    上訴人主張之請求權基礎為依海商法準用民法第六百三十四條規定，惟查民法第
    六百三十四條所規定者為通常事變責任，與海商法對運送人採過失責任有異，依
    特別法優於普通法之原則，民法債編運送一節僅於各該特別法未規定之情形下始
    有適用，今海商法既對海上運送人之責任有特別規定，上訴人卻仍以民法之普通
    規定為請求依據，實無理由，被上訴人於一九九六年九月五日以國裕輪運送系爭
    貨櫃，自泰國藍加邦至香港，該輪係日本製造，於一九九三年十二月始出廠之新
    輪，距貨損不過二年有餘，並領有日本海事協會出具之設備證書，與按週年分別
    於一九九四年、一九九五年、一九九六年由日本海事協會來台檢查合格出具之船
    舶安全構造證書、安全設備證書可稽，並於開航前經航政主管機關檢查合格放行
    ，具備堪航與堪載之能力，發航時，莎莉颱風根本尚未出現，運送途中，該颱風
    於一九九六年九月六日凌晨二時在菲律賓外海形成，不到二十小時發展為中度颱
    風，為香港四十年來遭遇最大風災，同月八日二十三時，在目的港香港外海北緯
    二十一度二十分至二十三度、東經一一三度二十分至一一四度之位置遭遇該強烈
    颱風，中心最大風速每秒四十八公尺，相當於十五級風，致使裝載七百四十四個
    貨櫃之國裕輪發生四十五個貨櫃落海及四十四個貨櫃翻落甲板嚴重受損，事屬不
    可抗力，合於海商法第一百十三條第二款海上危險及第四款之天災，被上訴人自
    得主張免責。退萬步言，縱國裕輪恝置颱風之行進速度突然增快之事實於不顧，
    一意強行穿越颱風暴風不可歸責事由及範圍，被上訴人亦得依海商法第一百十三
    條第一款船長、海員、或運送人之受僱人之航行過失，而主張免責，另貨櫃損失
    ，亦應有舊海商法第一百十四條第二項單位責任限制之適用，即每櫃賠償金額以
    銀元三千元即新台幣九千元為限云云，資為抗辯。原審駁回上訴人之請求，上訴
    人提起上訴後，就請求賠償貨物損失部分撤回上訴，該部分因而確定，就請求賠
    償貨櫃損失美金四萬六千八百六十九元或新台幣一百三十四萬三千七百六十二元
    三角及其利息部分，則擴張為請求被上訴人給付美金五萬一千三百六十八元五角
    四分或新台幣一百六十八萬三千三百四十七元及其利息。
二、上訴人主張伊於民國八十五年九月間，委由被上訴人承運實櫃一批，由被上訴人
    所屬國裕輪第ＫＹＮ六０九航次，自泰國運往高雄港，途經南中國海時，上訴人
    託運之十只實櫃落海，五只實櫃翻落甲板受損之事實，業據提出被上訴人八十五
    年九月十一日致上訴人函（原審卷第十六頁），載貨證券、上訴人公司致被上訴
    人公司函（原審卷第三二頁）等影本為證，亦為被上訴人所不爭執，自堪信為真
    實。
三、被上訴人辯稱貨櫃係因遭遇莎莉颱風而落海，屬修正前海商法第一百十三條第二
    款之海上危險或第四款之天災所致，惟為上訴人所否認。按修正前海商法第一百
    十三條第二款所謂海上或航路上之危險或意外事故，與第四款所謂之天災，係指
    偶然事變或災難，為非常性質，不能預知及無法抵禦之情況而言（最高法院六十
    五年度台上字第二九七號判決參照），依上訴人所述，莎莉颱風係於一九九六年
    九月六日凌晨二時在菲律賓外海形成，而我國中央氣象局於一九九六年九月七日
    上午九時發布海上颱風警報，有民國八十五年中央氣象局颱風警報發布概況表及
    颱風路徑圖可資參考（本院卷第一四九、一五０頁），迄被上訴人主張國裕輪遭
    遇颱風之一九九六年九月八日二十三時，時間超過二十四小時，該輪已有充分時
    間預知颱風，故莎莉颱風對國裕輪即非屬海上或航路上之危險或意外事故，亦非
    天災，被上訴人主張依修正前海商法第一百十三條第二款、第四款規定，主張免
    責，自無可採。
四、按運送人或船舶所有人於發航前及發航時，對於下列事項應為必要之注意及措置
    ：(一)使船舶有安全航行之能力。(二)配置相當海員設備及船舶之供應。(三)使貨艙、
    冷藏室及其他供載運貨物部分適合於受載運送及保存。又運送人對於承運貨物之
    裝卸、搬移、堆存、保管、運送及看守，應為必要之注意及處置，修正前海商法
    第一百零六條第一項、第一百零七條定有明文。前者即為船舶之堪航能力。上訴
    人託交被上訴人運送之貨櫃既在船上翻落受損或落海滅失，主張係被上訴人提供
    運送之船舶堪航能力有欠缺（指堪航能力中之堪載能力），自應由被上訴人就其
    船舶該次航行發行準備是否完成負舉證責任。被上訴人雖主張國裕輪係一九九三
    年十二月始下水之新船，距事故發生僅二年餘，並有經日本海事協會檢驗合格之
    設備證書、船級證書等為證（原審卷第九、十一至九十七頁）。惟船舶有無堪航
    能力，係屬事實問題，須就當時、當地、同種類、同航程之船舶定其標準，不應
    以其已依船舶法有關規定為定期檢查，即謂其有堪航能力。被上訴人所提出之設
    備證書、船級證書，均屬年度定期檢查之證書，並非該次航行發航準備完成之檢
    驗證書，難謂其已舉證證明就該次航行中該國裕輪供載運貨物部分適合於受載運
    送及保存，及對於承運之貨櫃之裝船、堆存已盡必要之注意，並採相當之措置以
    防免貨櫃翻落或落海。上訴人主張被上訴人未盡修正前海商法第一百零六條第一
    項、第一百零七條之注意義務，尚屬可採。
五、被上訴人另辯稱縱依船舶上之氣象儀器，該船船長得事先測知颱風動向，然船長
    有關船舶航行之決定，並非被上訴人於發航後仍得操控，縱使船長仍冒然駛往目
    的地，致遭逢莎莉颱風侵襲，被上訴人仍得依修正前海商法第一百十三條第一款
    規定，主張免責，並提出船長黃凱雄之海事報告影本為證（原審卷第一００、一
    ０一頁），惟該報告為上訴人所否認，被上訴人復未能舉證證明該報告所載內容
    為真實，況依該報告所載，全船裝運貨櫃七四四只，僅其中部分落海，則究竟是
    船舶發航時，堪載能力已準備完成，對於貨櫃之裝船、堆存並已盡注意義務，只
    因海象惡劣，致貨櫃仍不免落海，或是因堪載能力未準備完成，或貨櫃之裝船、
    堆存有疏失，而使貨櫃落海，並不能從該報告得知。是貨櫃落海或翻落，尚難認
    為全屬船長有關航行決定之疏失所致，被上訴人自不能援引修正前海商法第一百
    十三條第一款規定，主張免責。
六、修正前海商法第五條規定「海商事件本法無規定者，適用民法及其他有關法律之
    規定」，而修正前海商法關於貨物運送運送人責任，僅規定不負責任事由或限制
    責任，此觀修正前海商法第一百十三條至第一百十七條規定自明，是關於運送人
    應負責事由，自有民法之適用。民法第六百三十四條第一項規定，運送人對於貨
    物之喪失、毀損或遲到，應負責任，惟修正前海商法第一百十四條第二項規定，
    除貨物之性質，價值於裝載前已經託運人聲明並註明於載貨證券者外，運送人或
    船舶所有人對於貨物之毀損滅失，其賠償責任，以每件不超過三千元（銀行）為
    限。系爭十五只貨櫃既因落海滅失或翻落毀損，而載貨證券上對貨櫃之價值並未
    特別註明，每只貨櫃之價值各不相同，自仍應有單位責任之限制，此觀新修正海
    商法第七十條第三項末段規定益明，上訴人主張貨櫃損失無海商法單位責任之限
    制云云，尚無可採。另被上訴人辯稱上訴人於起訴前就系爭貨櫃已自臺灣產物保
    險公司獲得理賠美金一萬三千六百四十三點五三元，其請求權已移轉予保險公司
    ，上訴人不得再行起訴云云，然查臺灣產物保險公司固於上訴人起訴前於民國八
    十六年二月二十一日理賠系爭十五只貨櫃損失之部分金額美金一萬三千六百四十
    三點五三元，折合新台幣三十七萬二千一百九十五元予上訴人，有該保險公司致
    上訴人函及臺灣銀行款單可稽（本院卷第一八九、一九０頁），證人陳文正結
    稱：「因保險有自負額，這十五只貨櫃損失五萬多美金，扣掉二萬四千元美金，
    獲理賠二萬多元美金。因為我們分二次求償，所以有兩筆：：：」（見本院卷第
    一七０頁背面筆錄），參以臺灣產物保險公司於本件起訴後尚於八十七年五月二
    十八日再理賠上訴人美金一萬三千七百二十五元，折合新台幣三十七萬四千四百
    十八元（本院卷第一九一、一九二頁），足見臺灣產物保險公司第一次理賠之金
    額尚不足以含括上訴人所受之全部損失，上訴人就起訴前尚未獲得理賠之損失，
    自得起訴向被上訴人請求，惟應受前述單位責任之限制而已。以每只貨櫃被上訴
    人賠償之上限為銀行三千元即新台幣九千元計算，十五只貨櫃上訴人得請求被上
    訴人賠償之金額為新台幣十三萬五千元。致於上訴人起訴後始獲得理賠之金額，
    對於上訴人已起訴之請求，自不生影響。
七、綜上所述，本件上訴人主張依民法第六百三十四條規定，請求被上訴人給付新台
    幣十三萬五千元及自起訴狀繕本送達翌日之八十六年九月十一日起至清償日止，
    按週年利率百分之五計算之利息，為有理由，應予准許，其請求逾上開金額部分
    ，為無理由，不應准許。原審就上開應准許部分，為上訴人敗訴之判決，尚有未
    洽，上訴意旨，指摘原判決此部分不當，求予廢棄改判，為有理由，應予准許，
    原審就上開不應准許部分，為上訴人敗訴之判決，理由雖有不同，仍應予以維持
    ，上訴意旨，亦指摘原判決該部分不當，求予廢棄改判，為無理由，應予駁回，
    上訴人擴張聲明請求被上訴人給付美金四千四百九十八元五角六分或新台幣十四
    萬七千四百十七元八角一分部分，亦為無理由，應予駁回，其擴張聲明假執行之
    聲請，失所附麗，併予駁回。至於上訴人勝訴部分，未逾新台幣九十萬元，本院
    判決後即告確定而有執行力，自毋庸為假執行之宣告。
八、本件事證已臻明確，兩造其餘主張及所提證據，與判決結果無影響，爰不予贅述
    ，併此明。
九、據上論結，本件上訴為一部有理由，一部無理由，依民事訴訟法第四百四十九條
    第二項、第四百五十條、第七十九條但書，判決如主文。
中      華      民      國    八十九    年      一      月    二十五    日
                           台灣高等法院民事第十一庭
                               審判長法  官  吳  景  源
                                     法  官  連  正  義
                                     法  官  滕  允  潔
右正本係照原本作成。
上訴人如不服本判決，應於收受送達後二十日內向本院提出上訴書狀，其未表明上訴
理由者，並應於提出上訴後二十日內向本院補提理由書狀（均須按他造當事人之人數
附繕本）。
被上訴人不得上訴。
                                     書記官  張  美  華
中      華      民      國    八十九    年      一      月    二十八    日


司法院資訊處製作；財團法人民間司法改革基金會備份。
